【裁判字號】    95,簡,392
【裁判日期】    951120
【裁判案由】    就業服務法
【裁判全文】
臺北高等行政法院判決
                                     95年度簡字第00392號
原      告  甲○○
被      告  臺北市政府
代  表  人  乙○○（市長）
上列當事人間因就業服務法事件，原告不服行政院勞工委員會中
華民國95年3 月28日勞訴字第0950004514號訴願決定，提起行政
訴訟，本院判決如下：
    主  文
原告之訴駁回。
訴訟費用由原告負擔。
    事  實
一、事實概要：原告未經申請許可，即非法僱用逾期停留之外國
    人印尼籍UTUTAMI BINTI BAKAT （下稱U 君，護照號碼：
    A129558 ，入境日期：民國94年9 月4 日，簽證種類：30天
    停留）至台北市○○區○○街2 段3 號從事照顧其母陳莊速
    之工作，經台北市政府警察局萬華分局於94年10月21日查獲
    後，以94年11月7 日北市警萬分行字第09432177500 號函移
    由被告查處。嗣經被告審查屬實，乃依就業服務法第57條第
    1 款及第63條第1 項規定，於94年12月15日以府勞二字第
    09427154500 號處分書處原告罰鍰新台幣（下同）15萬元。
    原告不服提起訴願，遭決定駁回，遂提起行政訴訟。
二、兩造聲明：
  (一)原告聲明：
    1.訴願決定及原處分均撤銷。
    2.訴訟費用由被告負擔。
  (二)被告聲明：
    1.駁回原告之訴。
    2.訴訟費用由原告負擔。
三、兩造之爭點：原告非法僱用逾期停留之外國人U君，有無故
                意過失？
  (一)原告主張之理由：
    1.原告所知聘僱外籍傭工，應依規定辦理，經許可聘僱外籍
      傭工為訴外人全國人力仲介有限公司（下稱全國仲介公司
      ）責任範圍，原告認知全國仲介公司即為合法經營人力媒
      介公司，有其專業性並熟知法令程序規定，原告只要將所
      要求申請文件備齊，全國仲介公司在其專業領域，即依據
      原告所備齊必要文件，經核合於法定要件，完成其招募目
      的─提供原告之外籍傭工，原告認為在「聘僱程序」期間
      ，原告自始主客觀並無使用不法或未經許可外籍傭工意欲
      ，並無故意或過失違反法律規定行為，從而被告仍需要具
      體舉證原告有故意或過失。
    2.因原告在具體事實急迫下，出於防衛保護母親受撫養權利
      之行為，若原告未即時採取全國仲介公司轉換期間使用本
      件外籍傭工（當時不知逾期停留）預防措施，即有可能母
      親喪失照護，失去生命或監護救助法益所失之機會，將無
      法阻止預見危害可能的發生，而此該緊急危難處置亦未過
      當，並未侵害法益或影響公益，則原告之行為應符合阻卻
      違法事由，得排除行為之違法性。
    3.對原告使（僱）用U 君外籍傭工之事實，原告並未爭執，
      長期以來原告與全國仲介公司媒介使用外籍傭工，均依此
      方式由全國仲介公司提供，U君外籍傭工即為全國仲介公
      司轉介訴外人李國鳳而來，其身分乃經由長期合約全國仲
      介公司合法媒介，全國仲介公司依國家法令申請所謂許可
      等作業規定，原告即認為李國鳳同為全國仲介公司之受僱
      人，而認定U君外籍傭工是已依規定合法為全國仲介公司
      許可而進入本國之外籍傭工，更不知U君是逾期居留外國
      人，難知悉就業服務法之規定，僅憑直覺校對身份（護照
      ）無誤後，使（僱）用U君外籍傭工，絕無故意過失可言
      。
    4.原告經由全國人力仲介公司及李國鳳轉介U 君外籍傭工，
      但全國人力仲介公司業務員胡美晶於94年10月28日之陳述
      在筆錄記載「我們不做介紹之工作業務，更不會去過濾我
      們提供的資訊是否為合法之仲介公司」，又說「無心的一
      通電話造成個人、公司及僱主之麻煩」，原告與之簽約乃
      因信賴該公司，事後竟變成提供資訊正確與否要經過濾，
      原告又何能知悉與全國人力仲介公司的對話。而U 君外籍
      傭工即為全國人力仲介公司轉李國鳳而來，而被告答辯狀
      摘記筆錄有問「妳與非法仲介李茂笙是何關係？」是在警
      察局調查事實就有查獲「非法仲介李茂笙」，原告並不認
      識此位非法仲介李茂笙，而U 君外籍傭工也非非法仲介李
      茂笙而來，顯然被告答辯狀摘記調查事實筆錄記載，與原
      告陳述事實內容不符，因之，本件事實與證據仍有調查必
      要。
    5.又自被告答辯狀摘記調查事實筆錄記載觀之，被告是否已
      經參照原告就本件事實所陳述的內容予以斟酌，尤其是在
      作成處分前，是否已依行政程序法第43條、第96條第1 項
      第2 款相關規定，給予原告陳述意見的機會，實質上本件
      處分是否已斟酌原告陳述內容，未經理由部份作出適度回
      應，而違背程序正義與權利，原告對上開調查事實及證據
      之方法質疑，已影響本件處分之違法性。
  (二)被告主張之理由：
    1.按「任何人不得非法容留外國人從事工作。」「違反第四
      十四條或第五十七條第一款、第二款規定者，處新臺幣十
      五萬元以上七十五萬元以下罰鍰。五年內再違反者，處三
      年以下有期徒刑、拘役或科或併科新臺幣一百二十萬元以
      下罰金。」「為保障國民工作權，聘僱外國人工作，不得
      妨礙本國人之就業機會、勞動條件、國民經濟發展及社會
      安定。」「除本法另有規定外，外國人未經雇主申請許可
      ，不得在中華民國境內工作。」為就業服務法第44條、第
      63條第1項、第42條及第43條所明定。復按勞委會91年9月
      11日勞職外字第0910205655號函釋：「查『就業服務法』
      第44條規定：『任何人不得非法容留外國人從事工作。』
      係指『自然人或法人』與外國人間雖無聘僱關係，但有未
      依本法及相關法令規定申請許可，即容許外國人停留於某
      處所為其從事勞務提供或工作事實之行為而言。若二者間
      具聘僱關係，則為本法第57條第1款之『聘僱未經許可、
      許可失效或他人所申請聘僱之外國人。』所規範。又上開
      有無聘僱關係，應依客觀具體事實認定，如該外國人有勞
      務提供，而該自然人或法人對之有指揮監督關係，或有勞
      務報酬之約定者，則難辭無聘僱關係存在。」。另就業服
      務法所規範之對象，並未限制大型企業或工廠經營者始有
      適用，舉凡一般家庭類、學校、依法立案之短期補習班、
      海洋漁撈工作業者，均應受規範。行政程序法第43條規定
      ：「行政機關為處分或其他行政行為，應斟酌全部陳述與
      調查事實及證據之結果，依論理及經驗法則判斷事實之真
      偽，並將其決定及理由告知當事人」。
    2.查本件被告警察局萬華分局來函檢附之卷證，承辦原告業
      務之全國人力仲介有限公司業務員胡美晶前於94年10月28
      日之調查筆錄所載：「．．．（問：妳與非法仲介李茂笙
      是何關係？有無義務提供類似甲○○案給貴公司其它客戶
      之服務？）答：沒有任何關係。沒有提供的義務。（問：
      貴公司是合法之仲介公司？何以在介紹客戶之臨時幫傭或
      監護工時沒有善盡監督之責？）答：我們不做介紹之工作
      業務，更不會去過濾我們提供的資訊是否為合法之仲介公
      司。（問：有無意見補述？）答：基於服務客人的態度，
      無心的1通電話，造成個人、公司及雇主之麻煩，我下次
      再也不敢了。」依上筆錄內容全國人力仲介有限公司僅基
      於顧客服務提供相關資訊，且原告與U君對僱用及受僱之
      事實，陳述一致，均未爭執。原告既有聘僱外籍看護工之
      經驗，亦明知聘僱外國人從事工作應依法申請許可，其聘
      用U君僅憑簽證未逾期即逕予聘僱，難謂無過失。
    理  由
一、按「為保障國民工作權，聘僱外國人工作，不得妨礙本國人
    之就業機會、勞動條件、國民經濟發展及社會安定。」「除
    本法另有規定外，外國人未經雇主申請許可，不得在中華民
    國境內工作。」「任何人不得非法容留外國人從事工作。」
    「雇主聘僱外國人不得有下列情事：一、聘僱未經許可、許
    可失效或他人所申請聘僱之外國人。」「違反第四十四條或
    第五十七條第一款、第二款規定者，處新臺幣十五萬元以上
    七十五萬元以下罰鍰。五年內再違反者，處三年以下有期徒
    刑、拘役或科或併科新臺幣一百二十萬元以下罰金。」為就
    業服務法第42條、第43條、第44條、第57條第1款及第63 條
    第1項所明定。
二、查原告未經申請許可，即非法僱用逾期停留之外國人印尼籍
    U 君至台北市○○區○○街2 段3 號從事照顧其母陳莊速工
    作，經台北市政府警察局萬華分局查獲之事實，業經原告於
    94年10月27日警訊時坦承無誤，核與外國人U 君警訊時所述
    情節相符，有該2 人之調查筆錄影本在原處分卷可稽，且為
    原告所不爭執，堪認為真實。是被告據以科處原告罰鍰15萬
    元，訴願決定予以維持，揆諸首開規定，並無不合。
三、原告雖主張U君係透過訴外人全國仲介公司轉介訴外人李國
    鳳而來，不知U君係逾期居留之外國人，無故意過失云云，
    詳如事實欄所載。惟查就業服務法第57條第1款明文禁止非
    法聘僱未經許可、許可失效或他人所申請聘僱之外國人從事
    工作，旨在保障國民工作權、維持社會秩序而避免妨礙本國
    人之就業機會、勞動條件、國民經濟發展及社會安定，故針
    對聘僱外國人從事工作，我國立法採申請許可制。原告自稱
    有聘僱外籍看護工之經驗，當知聘僱外國人從事工作，應依
    法申請許可。經核原告94年10月27日所為調查筆錄所稱，其
    係透過全國仲介公司人員胡美晶義務幫忙介紹東山人力派遣
    公司，因而僱用來台探親之U 君照顧其母陳莊速，薪資2 萬
    5 千元，東山人力派遣公司經理李國鳳帶U 君至其家中時，
    曾出示U 君未逾期簽證影本等語，顯然明知U 君係來台探親
    之外國人，其未經許可應不得予以聘僱，竟僅憑U 君簽證未
    逾期即予聘僱，縱非故意，難謂無過失，自應依法處罰。又
    本件原告違法聘僱未經許可之外國人之事實屬客觀上明白足
    以確認，依行政程序法第103 條第5 款規定，被告得不給予
    陳述意見之機會。至於原告於外籍僱工轉換期間，並非不能
    暫時僱請國內傭工或尋求其他協助，以照護其母，要無緊急
    危難處置阻卻違法可言，其主張均無可採。從而原處分及訴
    願決定均無違誤，原告仍執前詞聲請撤銷，為無理由，爰不
    經言詞辯論予以駁回（本件適用簡易訴訟程序）。
四、據上論結，本件原告之訴為無理由，依行政訴訟法第233條
    第1項、第98條第3項前段，判決如主文。
中    華    民    國    95    年    11    月   20     日
                                   第四庭法  官  楊莉莉
上為正本係照原本作成。
本件以訴訟事件所涉及之法律見解具有原則性者為限，始得於本
判決送達後20日內向本院提出上訴狀並表明上訴理由，如已於本
判決宣示後送達前提起上訴者，應於判決送達後20日內補具上訴
理由（均按他造人數附繕本），且經最高行政法院許可後方得上
訴。
中    華    民    國    95    年    11    月   20     日
                                         書記官  林孟宗


司法院資訊處製作；財團法人民間司法改革基金會備份。
